【裁判字號】    90,訴,552
【裁判日期】    920429
【裁判案由】    租佃爭議
【裁判全文】
臺灣士林地方法院民事判決  九十年度訴字第五五二號
    原      告  丙○○
    訴訟代理人  朱昭勳律師
    被      告  邱永仁
    被      告  乙○○
    被      告  甲○○
右當事人間租佃爭議事件，本院判決如左：
    主      文
確認兩造間就如附表所列耕地之租賃關係不存在。
被告應將附表所列土地暨座落台北市○○區○○段二小段六三三地號土地上建物即門
牌台北市士林區○○○路三七八巷十五號返還原告。
原告追加之訴駁回。
原訴訴訟費用由被告負擔，追加之訴之訴訟費用由原告負擔。
本判決第二項於原告以新台幣貳仟陸佰肆拾貳萬元供擔保後，得假執行。
原告其餘假執行之聲請駁回。
    事實及理由
一、原告主張略以：
  (一)系爭附表所列耕地十九筆（旱地與田）暨台北市○○區○○段二小段六三三號土
    地上建物即門牌台北市士林區○○○路三七八巷十五號（以下簡稱系爭建物）為
    原告所有，早年由原告之父王添福代為出租與被告等之被繼承人邱居萬耕作，訂
    有三七五租約，邱居萬於八十六年十一月十八日死亡，而由被告等繼承。邱居萬
    於七十五年十月一日擅將訂有三七五租約之六三三地號土地及地上系爭建物交由
    其三子即被告乙○○申請設立聖芬有限公司為營業使用，已違反耕地三七五減租
    條例第十六條第一項規定，應構成同條第二項所定原訂租約無效之原因，兩造原
    訂之租約無效，原告自得收回系爭土地及系爭建物，又兩造之租約既屬無效，被
    告等占有系爭土地及建物，自無合法正當權源，故請求確認兩造間就如附表所列
    耕地之租賃關係不存在，及被告等應將附表所列土地暨座落台北市○○區○○段
    二小段六三三地號土地上建物即門牌台北市士林區○○○路三七八巷十五號返還
    原告。
  (二)依兩造所定耕地三七五租約，關於旱地部分之租金係以甘藷給付，被告每一年應
    付原告甘藷三二五六公斤，然被告從未按雙方所訂耕地三七五租約將應給付與原
    告之甘藷代金（租）給付與原告，顯係不當得利，被告尚應給付相當於租金之最
    近五年之不當得利共新台幣（以下同）七一八七九元，故追加請求被告應給付原
    告七一八七九元及自繕本送達之翌日起至清償日止，按週年利率百分之五計算之
    利息。
二、被告抗辯略以：
  (一)被告邱永仁、乙○○、甲○○為邱居萬之繼承人，原承租人邱居萬已死亡，被告
    三人依法得繼承承租權。
  (二)邱居萬所承租耕地地目田：０．四九八二公頃，正產物稻穀，地目旱；０．六四
    二三公頃，正產物甘藷。七十六年政府徵收土地變更租約地號，扣除徵收部分尚
    有０．九一一二九七頃，每年分上、下期，約定每期應付九二五．三台斤稻穀，
    經出租人要求每期均折合稻穀市價繳納。按八十六年期彰化縣政府公告實物折徵
    代金標準，稻殼每公斤一十七元，依承租人實際支付租金相較，出租人顯已超收
    租金，另收取房屋租金約七千餘元。又被告承租之房屋內部看不出實際營業行為
    ，作居住使用，另加建堆放農具寮舍，早已拆除，種植蔬菜，被告未有於系爭房
    屋內從事營利事業，自未違反三七五減租條例之規定，故請求駁回原告之訴。
三、本院之判斷：
  (一)原告主張附表所列系爭耕地十九筆為原告所有，早年由原告之父王添福代為出租
    與被告等之被繼承人邱居萬耕作，訂有三七五租約，邱居萬於八十六年十一月十
    八日死亡，而由被告等繼承之事實，有租約影本、台北市士林區公所私有耕地租
    約逕變更登記明細表影本、戶籍謄本在卷可稽，自可信為真實。
  (二)原告主張邱居萬於七十五年十月一日擅將訂有三七五租約之六三三地號土地及地
    上系爭房屋交由其三子即被告乙○○申請設立聖芬有限公司為營業使用，已違反
    耕地三七五減租條例第十六條第一項規定，應構成同條第二項所定原訂租約無效
    ，並提出臺北市政府營利事業登記證影本為證。被告自認有於上址登記設立聖芬
    有限公司，雖辯稱實際上並未營業，然亦自承：「我們是從事五金買賣，並未作
    工廠使用，只是純記帳、聯絡用途而已，我們公司是採投標，標到委託工廠作，
    工廠做完以後就直接送貨出去。」等語（見本院九十一年十一月八日言詞辯論筆
    錄），依其上述，確有在上址從事營業行為，原告此部分主張為可採。至被告辯
    稱係經出租人同意才將公司登記於系爭房屋云云，為原告所否認，被告就此雖提
    出房屋稅繳納證明，然此亦不足證明確有經原告同意於上址設立公司之事實，況
    被告於九十年二月十三日所發予台北市政府地政處之函第六項亦明載「基於租佃
    雙方關係已存續約四十多年，延續上一代長輩恩澤，奠定良好情誼，倘承租人之
    子因於現址設籍商業登記不當，致造成出租人困擾，衍生租賃所得問題，承租人
    極願意承擔已繳稅捐，並立刻遷出稅籍，繼續加強租佃合作。」等語，顯見其確
    未經出租人之同意。按「耕地三七五減租條例第十六條第一項所謂承租人應自任
    耕作，係指承租人應以承租之土地供自己從事耕作之用而言，如承租人以承租之
    土地建築房屋居住或供其他非耕作之用者，均不在自任耕作之列，應構成同條第
    二項所定原訂租約無效之原因」，有最高法院七十年臺上字第四六三七號判例可
    稽。被告在耕地上之系爭建物申請營利事業設立登記公司，且實際上並有營業行
    為，自屬不自任耕作，依前揭說明，兩造原訂之租約全部無效，原告請求確認兩
    造間之租賃關係不存在，及依耕地三七五減租條例第十六條第二項規定，請求收
    回系爭土地，核無不合，應予准許。
  (三)就系爭建物，原告主張係屬農舍，且係無償提供予承租人邱居萬使用，並提出被
    告乙○○代邱居萬簽名蓋章之同意書乙紙為證，被告雖辯稱就系爭建物，原告與
    邱居萬係另成立一租賃契約，被告每年給付七千餘元云云，惟為原告所否認，被
    告就其抗辯，雖提出其給付租金之明細表為證，然該明細表係其等自行制作，而
    內容既為原告所否認，自不能以此證明被告所辯為真。況就系爭建物租金，被告
    亦未能舉出雙方約定之確切金額，且參以上開被告致台北市政府地政處函所載，
    被告既就原告因被告為商業登記所衍生之租賃所得表示願意承擔，可認原告並未
    就系爭建物部分與被告或邱居萬有另成立租賃契約。而系爭建物既於原告與邱居
    萬訂立上開土地之耕地租約時即已存在，且參以乙○○自認確其代其父所簽（見
    本院九十年十一月十六日言詞辯論筆錄）之同意書，可認系爭建物應係附屬於上
    開耕地租賃關係之農舍，而提供予承租人使用。按「承租人之農舍，原由出租人
    無條件供給者，於耕地三七五減租條例施行後，依該條例第十二條之規定，固仍
    應由承租人繼續使用，然此項農舍使用權既係附屬於耕地之租賃關係而發生，則
    耕地之租賃關係消滅時亦隨之喪失，承租人自應負返還其農舍於出租人之義務。
    」，有最高法院四十三年台上字第一號判例可稽，原告主張系爭耕地之租約因被
    告不自任耕作而無效，依上開判例意旨，被告自應負返還系爭建物之義務，從而
    原告此部分主張，亦有理由，應予准許。
  (四)原告原聲請調解、調處之標的，僅就收回耕地部分，經移送本院處理後，追加請
    求未繳付之旱地部分相當於租金之不當得利請求，被告雖辯稱此部分未經調解、
    調處，追加為不合法云云，然查耕地三七五減租條例第二十六條第一項所以規定
    租佃爭議須經調解調處始得起訴，無非係在保持情感減少訟累，但兩造既已因是
    否有不自任耕作之事由，請求收回耕地，已經調處不成立，上述追加之事由縱再
    為調處，似亦將徒勞，則為訴訟經濟起見，宜認追加之事由亦已踐行調處程序而
    准予追加。且原告為該項追加，係因被告提出給付租金明細表，抗辯原告溢收租
    金後始提出，與原兩造爭執之基礎事實同一，且不甚礙被告之防禦及訴訟之終結
    ，依民事訴訟法第二百五十五條第一項第一、七款之規定，應認追加為合法。
  (五)原告主張依兩造所定耕地三七五租約，關於旱地部分之租金係以甘藷給付，被告
    每一年應付原告甘藷三二五六公斤，然被告從未按雙方所訂耕地三七五租約將應
    給付與原告之甘藷代金（租）給付與原告，顯係不當得利，被告尚應給付相當於
    租金之最近五年之不當得利共七一八七九元及利息云云，被告則辯稱從未少付租
    金。查就兩造間租金之給付，被告陳稱：「約定是地主有給據於我們，並非我們
    拿多少，他就收多少，而是地主要求多少，我們才付多少，一直四十幾年都沒有
    異議過。」，就此原告均未爭執（見本院九十年九月二十一日言詞辯論筆錄），
    依民事訴訟法第二百八十條第一項前段之規定，視同自認。且參以被告於九十年
    四月二十三日臺北市政府耕地租佃委員會調處時亦明確表示，租佃關係維持四、
    五十年，看管農地應有功勞，未欠租，且按約每年提升等語，有該日之調處程序
    筆錄可稽，原告亦未表示不同意見，且觀之系爭耕地租約，雖就田地及旱地部分
    分開約定租金，然此係因該等土地之作物不同所致，其既係同一契約，且原告亦
    出具收據予被告，向無異議，迨至被告於訴訟中抗辯原告有溢收租金，始於九十
    年八月十四日為訴之追加，其主張被告少付租金顯悖於常情。且被告既係應原告
    之要求而給付以稻穀折算之現金，應認縱有少付，原告亦已有免除之意思表示，
    其再為此部分之主張，為無理由，應予駁回。
  (六)綜上所述，原告訴請確認兩造間就系爭耕地之租賃關係不存在，及被告應將附表
    所列土地暨座落台北市○○區○○段二小段六三三地號土地上建物即門牌台北市
    士林區○○○路三七八巷十五號返還原告，並無不合，應予准許，及就返還土地
    及建物部分，陳明願供擔保，聲請宣告假執行，亦無不合，爰酌定相當擔保金額
    予以准許。至不當得利部分之請求，則為無理由，應予駁回，此部分假執行之聲
    請，亦因訴之駁回而失所依據，不予准許。
  (七)因本案事證已臻明確，兩造其餘主張陳述及所提之證據，均毋庸再予審酌，附此
    敘明。
四、據上論結，原告之訴為一部有理由，一部無理由，依民事訴訟法第三百九十二條
    、第七十九條判決如主文。
中      華      民      國    九十二    年      四      月    二十九    日
                                    臺灣士林地方法院民事庭
~B法      官  陳麗芬
右為正本係照原本作成。
如對本判決上訴須於判決送達後廿日內向本院提出上訴狀。
中      華      民      國    九十二    年      四      月    二十九    日
~B法院書記官  李明章


司法院資訊處製作；財團法人民間司法改革基金會備份。
